臺灣高雄地方法院刑事裁定　　　　　　　　　　　　九十二年度聲判字第一一七號
　　聲 請 人
　　即告訴人　甲○○○
　　代 理 人　黃振銘律師
　　被　　告　乙○○
　　　　　　　丙○○
　　　　　　　丁○○○
右列聲請人等因被告等詐欺等案件，不服臺灣高等法院高雄分院檢察署檢察長之處分
（九十二年度上聲議字第一０四四號），聲請交付審判，本院裁定如左：
    主  文
聲請駁回。
    理  由
壹、聲請交付審判意旨如附件交付審判聲請狀所載。
貳、按告訴人不服上級法院檢察署檢察長或檢察總長認再議為無理由而駁回之處分者
    ，得於接受處分書後十日內委任律師提出理由狀，向該管第一審法院聲請交付審
    判。法院認為交付審判之聲請不合法或無理由者，應駁回之。刑事訴訟法第二百
    五十八條之一、第二百五十八條之三第二項前段，分別定有明文。又刑事訴訟法
    第二百五十八條之三第三項規定「法院就交付審判之聲請為裁定前，得為必要之
    調查」，所謂「得為必要之調查」，其調查證據之範圍應以偵查中曾顯現者為限
    ，不可就新提出之證據再為調查，亦不可蒐集偵查卷以外之證據，否則將與刑事
    訴訟法第二百六十條之再行起訴規定，混淆不清（參照臺灣高等法院民國九十一
    年四月二十五日刑庭會議法律問題研討意見）。又法院於審查交付審判之聲請有
    無理由時，除認為告訴人所指摘不利被告之事證未經檢察機關詳為調查或斟酌，
    或不起訴處分書所載理由違背經驗法則、論理法則或其他證據法則，否則，不宜
    率予交付審判（法院辦理刑事訴訟案件應行注意事項第一百一十八項參照）；至
    上開所謂告訴人所指摘不利被告之事證未經檢察機關詳為調查，係指告訴人所提
    出請求調查之證據，檢察官未予調查，且若經調查，即足以動搖原偵查檢察官事
    實之認定及處分之決定，倘調查結果，尚不足以動搖原事實之認定及處分之決定
    者，仍不能率予交付審判。
參、經查：
  一、本件聲請人即告訴人甲○○○指訴被告乙○○、丙○○、丁○○○分別涉犯刑
      法第三百三十九條第一項之詐欺，以及被告乙○○、丙○○另涉刑法第二百十
      條之偽造文書等罪嫌。其中關於聲請人周蔡美芳告訴被告乙○○於民國（下同
      ）八十八年九月二十日，以「洪巧玲」名義招攬每會新台幣（下同）一萬元互
      助會，聲請人周蔡美芳參加二會，而被告乙○○竟至九十年二月二十日因不明
      原因停會，且其他活會會員名義冒標得款，並收得會款後逃逸無蹤，關於被告
      乙○○所犯詐欺及偽造文書等犯行部分，曾經臺灣高雄地方法院檢察署檢察官
      於九十一年六月二十七日以九十一年度調偵字第九號為不起訴處分確定在案，
      此有該不起訴處分書及被告乙○○之刑案資料查註紀錄表附卷可稽，詎告訴人
      即聲請人甲○○○對此不得再行追訴之同一案件，既無法提出新事實、新證據
      ，已由臺灣高雄地方法院檢察署檢察官另行簽結在卷，則聲請人就此部分非但
      未經臺灣高雄地方法院檢察署檢察官處分不起訴，且當然更無由臺灣高等法院
      高雄分院檢察署檢察長以再議為無理由為駁回再議之處分至明，是本件聲請就
      被告乙○○前開招攬互助會所涉詐欺、偽造文書等犯行部分，核與前揭法律規
      定之聲請要件不符，聲請人就此部分之交付審判聲請為不合法，應予駁回。
  二、按犯罪事實應依證據認定之，無證據不得認定其犯罪事實；又不能證明被告犯
      罪者，應諭知無罪之判決，刑事訴訟法第一百五十四條第二項、第三百零一條
      第一項分別定有明文。次按認定不利於被告之事實，須依積極證據，苟積極證
      據不足為不利於被告事實之認定，即應為有利於被告之認定，更不必有何有利
      之證據；另告訴人之指訴，係以使被告受刑事訴追為目的，是其陳述是否與事
      實相符，仍應調查其他證據以資審認，最高法院五十二年臺上字第一三００號
      著有判例可資參照；而認定犯罪事實所憑之證據，雖不以直接證據為限，間接
      證據亦包括在內，然而無論為直接或間接證據，其為訴訟上之證明，須於通常
      一般人均不致有所懷疑，而得確定其為真實之程度者，始得據為有罪之認定。
  三、本件就聲請人即告訴人指訴被告乙○○涉犯詐欺部分、被告丙○○涉犯詐欺及
      偽造文書部分、及被告丁○○○涉及詐欺部分原偵查之臺灣高雄地方法院檢察
      署檢察官偵查結果，認：
    （一）訊據被告乙○○、丙○○、丁○○○均堅決否認有右揭犯行，被告乙○○
          辯稱：於八十六年沒有拿柯王美鳳的本票向告訴人甲○○○借五萬元，八
          十八年十二月間及九十年二月五日均未向告訴人甲○○○借錢，於八十八
          年十一月二十二日有因生病向她借五萬元，但有算利息，伊無詐欺等語；
          被告丙○○以告訴人甲○○○及劉邦易是我八十九年所招互助會之會腳，
          告訴人甲○○○標得一會後應給八萬元但只給她五萬元，係因當時乙○○
          的會倒了，當時我的會腳與乙○○的會腳重疊，我有經過會腳及告訴人之
          同意只給她五萬元，告訴人劉邦易也沒有標，但我也是告訴他，我五萬元
          給他，他也說好，我沒有倒會只是止會而已，因會腳只有繳四萬九千元而
          已，面額六十五萬元之本票是我交給告訴人的，係我陸陸續續向她借二十
          五萬元，利息三分，後來因我有時沒還才累加到六十幾萬，我才開這張票
          給她，相片之上項鍊二條及手環是我分次押給她的，都是真的等語資為辯
          解：被告丁○○○則以於九十年六月十七日只有向告訴人借十萬元，有約
          定利息三分，而且我還了三、四個月，後來因為告訴人車禍沒有去我那裡
          等語。經查：
    （二）本件另案告訴人劉邦易就前揭告訴乙○○招攬互助會，冒標會款之詐欺及
          偽造文書部分，自警詢中及偵查時均未提及自己或其他會員有遭被告林明
          珠冒標情事，僅提及曾參加該二被告之互助會而遭宣告倒會，此有警訊筆
          錄及偵訊筆錄在卷可稽。而關於此部分之犯罪事實，如前所述，因告訴人
          甲○○○前曾就此部份提起告訴，經臺灣高雄地方法院檢察署檢察官查明
          認被告乙○○並無詐欺或偽造文書犯行，亦有前開不起訴處分書在卷可考
          。另案告訴人劉邦易亦自承：所以要參加被告乙○○及丙○○之互助會係
          因鄰居關係等語，可見劉邦易係基於鄰居關係才參加互助會，並非被告林
          明珠施用詐術才陷於錯誤所致，或者有冒標而偽造文書之行為，因此尚難
          因被告乙○○及丙○○事後因故宣告倒會，即推斷渠等有詐欺及偽造文書
          犯行。
    （三）又聲請人甲○○○於臺灣高雄地方法院檢察署檢察官訊問時指稱：我與林
          明珠是鄰居，並不知道自己的會有無被冒標，被告丙○○拿金項鍊及鑽戒
          向我借錢時，並沒有講那是真的，她是一起拿給我的，被告丙○○、黃林
          明真借錢有約定利息一分半，被告乙○○係以柯王美鳳之票來向我借錢，
          我錢係交給乙○○，四萬五千元部分係蕭貴枝欠乙○○的，乙○○就叫蕭
          貴枝還我，變成蕭貴枝欠我四萬五千元，事實上我沒有拿錢出來等語。審
          酌聲請人甲○○○對於被告乙○○、丙○○冒標部分均無積極證據可佐其
          說，而聲請人與被告三姊妹係鄰居情誼，加上雙方互相參加互助會及資金
          借貸往來多年，有一定之信賴關係，聲請人對於被告乙○○、丙○○及黃
          林明真之經濟狀況自應相當熟悉，因此聲請人於借款之初，應已明被告三
          人之個人條件、信用及借款用途等客觀情狀，聲請人復於審酌前揭各項情
          形，又考量自己借款風險及報酬，且約定相當利息後，方借款予被告三人
          ，顯無法僅因被告三人之延遲清償，遽認被告三人於借款之時即有使用詐
          術之犯行，雖聲請人提出假的項鍊及鑽戒證明係被告丙○○向伊借款時所
          提出當擔保之物，惟此部份亦據被告丙○○加以否認，且另無其他積極證
          據證明此假的項鍊及鑽戒確係被告丙○○所提出，而證人賀盧錦娥之證詞
          ，亦表示其並無親眼目睹該情，因此亦無法認定告訴人甲○○○所指述即
          為真實。
    （四）綜上所述，被告三人就渠等有向聲請人借款之事實並不否認，僅在數額上
          有所爭執，聲請人之權益並不受影響，此部份屬單純債務不履行之民事途
          徑始為正途，亦與詐欺、偽造文書罪責無涉。此外，復查無其他積極證據
          證明被告乙○○、丙○○、丁○○○有何偽造文書或詐欺之犯行，揆諸首
          揭法條及判例要旨，尚難憑聲請人即告訴人片面之指訴，遽為不利被告等
          犯罪事實之認定，並認被告等之罪嫌應認有未足。
四、臺灣高等法院高雄分院檢察署檢察長亦引用原偵查檢察官之認定，認為被告乙○○綽號為「洪巧玲」之事實，業據李黃秋琴、盧錦娥及周林芳美自承屬實，故被
    告乙○○以「洪巧玲」之名義召集互助會，非屬施用詐術，亦無不法意圖等情，
    前經臺灣高雄地方法院檢察署九十一年度調偵字第九號不起訴處分書確認在案。
    又被告乙○○於該處分不起訴案中亦否認有冒標之情事，而劉邦易於本件中亦陳
    稱：伊不知被告乙○○有無冒標伊的會等語（見臺灣高雄地方法院檢察署九十二
    年度他字第一三二五號偵查卷第七十二面筆錄），是本件難認被告乙○○有冒標
    之新事實或新證據。次按被告在被判罪確定之前，應被推定為無罪及被告並無自
    證無罪之義務，均為刑事訴訟之基本原則（最高法院八十七年台上字第三四七一
    號判決意旨參照）。是被告乙○○、丙○○並無提供會員之姓名、住所，以供查
    證之義務，聲請意旨謂原檢察官應命被告乙○○、丙○○提供該等資料以供查證
    ，尚有誤會。又就被告丙○○辯稱：「面額六十五萬元之本票部分，係我陸陸續
    續向聲請人甲○○○借二十五萬元，利息三分，後來因我有時沒還才累加到六十
    幾萬元，我才開這張本票給她，相片之上項鍊二條及手環是我分次押給她的，都
    是真的」等語，而聲請人就項鍊、手環以外之辯解，復未表示不服，則被告丙○○於借款時苟有詐欺之意圖，其事後又豈會簽發本票給聲請人甲○○○？從而，
    被告丙○○所交付之項鍊及手環已無鑑定真假之必要。再關於被告乙○○向聲請
    人甲○○○借款部分，係因聲請人甲○○○於借款之初，應已知悉被告乙○○之
    經濟條件、信用及借款用途等客觀情狀，復考量自己出借之風險及報酬，且於約
    定相當利息後，方借款予被告乙○○，林女所為不構成詐欺罪，復見前述，則被
    告乙○○於臺灣高雄地方法院檢察署九十一年度調偵字第九號案中聲稱：「自七
    十幾年開始，即陸續向聲請人甲○○○借款」之辯解是否屬實，對於本件被告乙○○成立詐欺罪與否，初無影響。是聲請再議意旨指摘原處分不當，尚不足採，
    再議並無理由，而維持原檢察官所為之不起訴處分，駁回聲請人再議之聲請等情
    ，經本院審核結果，認原偵查檢察官所為之不起訴處分及臺灣高等法院高雄分院
    檢察署所為之駁回再議之處分，其採證與認事用法，均無違背經驗法則、論理法
    則與證據法則之處。
五、雖聲請人等仍執陳詞認被告等確有涉犯詐欺等罪嫌，指摘檢察官之認定不符經驗
    驗法則，且有偵查不完備之違誤等語，然按交付審判制度設立之立法意旨，係對
    於檢察官不起訴或緩起訴裁量權制衡之一種外部監督機制，故法院證據調查之範
    圍，應僅限於原告訴範圍及原偵查中曾顯現之證據，不得就告訴人逾原告訴範圍
    之部分及新提出之證據為調查，亦不可蒐集原偵查卷外之證據，否則將與刑事訴
    訟法第二百六十條再行起訴之規定相混淆，臺灣高等法院九十一年四月二十五日
    刑事庭庭長法律問題研究會議結論可資參照。原不起訴處分書及駁回再議聲請處
    分書既已就相關事證詳為調查說明，至本件聲請意旨關於被告乙○○未提出互助
    會會員姓名及住址、劉邦易已出面表示遭冒標、被告乙○○是否七十幾年即開始
    陸續向聲請人借款、被告丙○○於借得款項後，始提供贗品之鑽戒及項鍊供債務
    擔保云云，均已於原不起訴處分書及駁回再議聲請處分書就相關事證詳為調查說
    明，核與全偵查卷內現有之卷證資料，並無不合，且卷內復查無其他積極證據可
    資證明被告等有何詐欺或偽造文書等之罪嫌，臺灣高雄地方法院檢察署檢察官及
    臺灣高等法院高雄分院檢察署檢察長分別予以不起訴處分及駁回再議之聲請，洵
    無不當，亦無違背經驗法則、論理法則或其他證據法則。聲請人交付審判意旨猶
    執陳詞，指摘原不起訴及駁回再議聲請理由不當，惟聲請人聲請交付審判不合法
    及檢察官認被告等犯罪嫌疑不足之理由，已詳敘如前，聲請人所指各節，並不足
    以推翻原不起訴處分事實之認定，此外聲請人復未再舉出並具體指陳原偵查卷內
    所已存之確切證據供本院調查參酌，而足以推翻原不起訴處分書及駁回再議之理
    由，揆諸首揭說明，本件交付審判之聲請為無理由，依法應予駁回。
六、依刑事訴訟法第二百五十八條之三第二項前段，裁定如主文。
中      華      民      國    九十三    年      四      月    三十      日
                                  臺灣高雄地方法院刑事第三庭
                                      審判長法  官
                                            法  官
                                            法  官
右正本證明與原本無異。
不得抗告。
                                            書記官  蔡語珊
中      華      民      國    九十三    年      四      月    三十      日
